【裁判字號】    95,上訴,971
【裁判日期】    950711
【裁判案由】    貪污治罪條例等
【裁判全文】
臺灣高等法院臺中分院刑事判決         95年度上訴字第971號
檢  察  官  台灣台中地方法院檢察署檢察官
被      告  甲○○
選任辯護人  詹漢山  律師
上列上訴人因被告貪污治罪條例等案件，不服臺灣臺中地方法院
94年度訴字第3896號中華民國95年3月20日第一審判決 （起訴案
號：臺灣臺中地方法院檢察署94年度偵字第5225號），提起上訴
，本院判決如下：
    主  文
原判決撤銷。
甲○○對於依據法令從事公務之人員，關於違背職務之行為，交
付賄賂，處有期徒刑貳年，褫奪公權貳年。
    事  實
一、甲○○係和多利有限公司（設臺中市○○區○○路一段一二
    一二之一號，下稱和多利公司，登記負責人為張紹義）之實
    際負責人；廖俊昇係財石砂石有限公司（設臺中縣神岡鄉○
    ○村○○路四九八號，下稱財石公司，登記負責人廖俊郎）
    之實際負責人，二人均為從事業務之人。甲○○、廖俊昇二
    人於民國九十一年九月間取得聯繫，經協商後，財石公司同
    意由和多利公司持財石公司提供之經濟部公司執照、經濟部
    工廠登記證、臺中縣政府營利事業登記證、財石砂石公司砂
    石場處理設備及處理量、砂石廠同意書等文件，並依據「臺
    中市土方資源堆置場場外轉運暫行管理要點」之規定，以九
    十一年九月十日和張字第九一０００三三七號函向臺中市政
    府申請以財石公司之砂石場作為和多利公司所經營「營建工
    程剩餘土石方資源堆置場」（下稱土資場）之土石方場外轉
    運容納地點，並經臺中市政府准予核備。嗣和多利公司即據
    以經營收集臺中市各建築工地之營建工程剩餘土石轉運處理
    之業務，並應依規定向臺中市政府工務局按時申報土石方場
    外轉運處理之數量、轉運地點等統計資料，且於和多利公司
    備妥各項土石轉運文件以供臺中市政府不定時派員查核。惟
    甲○○竟基於行使業務登載不實文書之概括犯意，自九十一
    年十一月起至九十二年二月間止，明知其所承攬之：(一)「
    第二高速公路後續計畫交流道連絡道路系統改善工程──臺
    中港特定區○○號道路工程（建號：內北營九０六二）」、
    (二) 「普羅旺墅工程（建號九一－一０五一）」、(三)「
    臺中法國工程（建號九二－一０五二）」、(四)「靜崗首富
    工程（建號九一彰三七五三七）」等工程之營建剩餘土石方
    並未載往財石公司之砂石場，且未經財石公司授權代刻印章
    ，竟利用不知情之職員林玉美在某不詳刻印店，偽刻「財石
    砂石（有）公司車輛管制章」及「財石砂石（有）公司」之
    印章二枚（已滅失），並令林玉美及不詳姓名員工等人將之
    分別蓋用於「營建棄填土處理紀錄管制聯單」、「和多利土
    石方資源堆置場運送憑證（四聯單）」之上，以表示財石公
    司之砂石場確有收受和多利公司所轉運之營建剩餘土石方，
    以此方式登載各項不實資料於其業務上製作之文書上；而後
    又將：(一)九十一年十二月至九十二年二月，每個月分別自
    「第二高速公路後續計畫交流道連絡道路系統改善工程──
    臺中港特定區○○號道路工程（建號：內北營九０六二）」
    場外轉運二千立方米、五千立方米、一萬四千方立米，共計
    二萬一千立方米之營建剩餘土石方至財石公司之砂石場。(
    二)九十二年二月自「普羅旺墅工程（建號九一－一０五一
    ）」場外轉運六千立方米之營建剩餘土石方至財石公司之砂
    石場。(三)九十二年二月自「臺中法國工程（建號九二－一
    ０五二）」場外轉運六千立方米之營建剩餘土石方至財石公
    司之砂石場。(四)九十二年二月自「靜崗首富工程（建號九
    一彰三七五三七）」場外轉運六千立方米之營建剩餘土石方
    至財石公司之砂石場等不實資料，登載於每月應製作申報之
    「剩餘土石方月總量表」、「場外轉運管制表」、「場外直
    接轉運處理總表」、「場外轉運砂石場總量管制表」等業務
    文書。甲○○將上開不實事項登載於前揭相關業務報表後，
    即將統計資料陳報臺中市政府工務局，並將登載不實之「營
    建棄填土處理紀錄管制聯單」及「和多利土石方資源堆置場
    運送憑證（四聯單）」留置於和多利公司內，以備臺中市政
    府查核，足生損害於臺中市政府對於轄區內營建工程剩餘土
    石管理與財石公司業務管理之正確性。嗣財石公司接獲臺中
    市政府之通知，廖俊昇經查核該公司之砂石場實際並未有收
    受和多利公司所轉運之前揭營建剩餘土石方，遂於九十二年
    二月二十五日以財石（九二）字第０００二號函覆臺中市政
    府，於說明二欄內陳稱：「有關和多利有限公司向貴市政府
    工務局申請土資場場外轉運土石方，和多利尚今並無行文及
    知會本公司，該公司私自申請作業與本公司無關，請貴市政
    府工務局自行查察，並執行撤銷乙案，本公司為和多利有限
    公司土資場場外轉運容納之處所。」等語。
二、臺中市政府工務局承辦人江文峰（已歿）接獲財石公司之上
    揭函件後，即簽報不予核准和多利公司相關營建工程剩餘土
    石完成處理報表之備查案。甲○○因恐臺中市政府工務局未
    准予備查，影響到相關建築案使用執照之申請，遂令不知情
    不詳姓名之人士先以電腦製作、列印如附件一之函件，甲○
    ○即於製作完成後，即持該函件前往財石公司，要求財石公
    司之實際負責人廖俊昇在該函件上蓋用財石公司之公司法人
    及代表人章（俗稱大、小章，以下簡稱大、小章），廖俊昇
    礙於人情壓力同意蓋章，並由甲○○將該函發送臺中市政府
    工務局。臺中市政府工務局受領該函件後，即以中工建字第
    ０九二０００五二七０號函送財石公司，詢以：「經查有關
    和多利公司申報出土至貴公司計有四件，共計申報出土數量
    為四萬四千立方公尺，有關和多利有限公司是否確依規定將
    上述土方送至貴公司，仍請儘速函覆說明。」甲○○獲悉此
    事後，仍恐此事干礙到相關建築工程使用執照之申請，遂又
    令不知情不詳姓名之人士先製作內容不實如附件二之函件，
    甲○○於製作完成後，即持上開函件前往財石公司，再度要
    求廖俊昇幫忙蓋用財石公司之大、小章，以示財石公司之砂
    石場確有收受和多利公司之營建工程剩餘土石。廖俊昇明知
    財石公司之砂石場實際並未收受和多利公司之營建工程剩餘
    土石，然因礙於甲○○人情壓力，遂在要求甲○○未來要補
    送一些砂石到財石公司之砂石場，並獲甲○○允諾後，與甲
    ○○基於行使業務登載不實文書之犯意聯絡，由廖俊昇（另
    經臺灣臺中地方法院檢察署檢察官以九十四年度偵字第一八
    二七０號為不起訴處分）在該登載不實業務內容之函件上蓋
    用財石公司之大、小章，以完成該登載不實之業務文書。甲
    ○○取得該業務登載不實之文書後即發送臺中市政府工務局
    以為行使，致生損害於臺中市政府工務局對於營建工程剩餘
    土石管制之正確性。甲○○恐臺中市政府工務局之承辦人江
    文峰認真辦理查核工作，將使其違規轉運土石方、偽造文書
    、業務登載不實等違法行為曝光，將嚴重干礙到各項營建工
    程取得使用執照之流程，遂交付新臺幣（下同）五十萬元之
    賄款予江文峰，江文峰於收受賄賂之後即違背其職務，於和
    多利公司陳報不實之文件上核章簽報准予備查，而未退回和
    多利公司陳報之各項報表、文件，亦未依據「營建剩餘土石
    方處理方案」簽報長官核示撤銷和多利公司土資場之營運許
    可。嗣後因臺灣臺中地方法院檢察署檢察官指揮法務部調查
    局臺中市調查站就臺中市轉運砂石案件之弊端展開調查，並
    進行各項約詢、蒐證工作，江文峰因懼其所為涉犯重罪，因
    而於九十三年七月一日，在臺中縣新社鄉崑山村三鄰食水嵙
    三之一號倉庫內，留下「爸！對不起前後我真的收了他五十
    萬現金」之遺書後，上吊自殺死亡，並經同署檢察官據報後
    前往現場相驗，並扣得上揭內容之江文峰死前最後一封遺書
    ，因認被告此部分行為。嗣經法務部調查局臺中市調查站循
    線查獲，並扣得如附表所示之「營建棄填土處理紀錄管制聯
    單」及「和多利土石方資源堆置場運送憑證（四聯單)」乙
    冊及相關文書、帳冊等物。
三、案經法務部調查局臺中市調查站移送臺灣臺中地方法院檢察
    署檢察官偵查起訴。
    理  由
壹、程序方面：
一、按刑事訴訟法第159條之4第3款規定，除前2款之情形外，其
    他於可信之特別情況下所製作之文書亦得為證據，該條款僅
    定有可信之特別情況之要件，至於文書之客觀形式、內容、
    性質等特別要件則均未明文規範，因此只要其以可信性擔保
    情況下所製作之文書，即得以該條款所定具有證據能力之文
    書。本件江文峰遺書乃其自殺前所為之遺書，客觀本質即具
    有可信性，此外亦有檢察官提出之另一證據方法即「被告測
    謊報告」，可資佐證之，而遺書之本質，與瀕死時之遺言相
    仿，均屬自然人瀕死前之陳述，其相異點僅在一者以言詞為
    之，另一則採書面文字記載，因此江文峰之遺書應屬刑事訴
    訟法第159條之4第3款之可信之特別情況下製作之文書，有
    證據能力，先予敘明。
二、按測謊技術係本於心理學及生理學之理論為基礎，並佐以科
    學儀器詳實記錄受測者應答時之各項反應，復由專業人員進
    行問題設計及結果判讀，所得測謊結果自具有相當之可信性
    。倘測謊人員具備專業之知識技能，復事先獲得受測者之同
    意，所測試之問題及其方法又具專業可靠性時，該測謊結果
    ，如就否認犯罪有不實之情緒波動反應，雖不能採為有罪判
    決之唯一依據，但非無證據能力（最高法院九十四年度臺上
    字第一七五三號判決意旨參照）。查被告甲○○於接受調查
    局訊問時，同意由法務部調查局進行測謊，就：「（一）賴
    銘鈺沒有收受和多利公司致送的不正利益。（二）渠沒有給
    江文峰金錢好處」等問題，呈情緒波動反應，研判有說謊，
    且本案鑑定人吳家隆已在法務部調查局修畢測謊技術課程，
    有該局結業證書一份在卷可按；受測者於事前亦已簽署同意
    書，並詳加勾選身心調查報告表，並無強行獲致測謊結論之
    情形；又鑑定人吳家隆所採控制問題法復為現今相關鑑定機
    構普遍採行之測謊方式（參原審九十五年一月十六日審判筆
    錄鑑定人吳家隆證述內容），測謊過程自具有高度之專業性
    ，且鑑定經過亦有該局所附之測謊鑑定過程參考資料可按，
    應認已具備證據能力。辯護人雖為被告辯稱：被告於受測前
    罹患高血壓病症，狀況不佳，且該報告未經二位以上專家評
    鑑分析及複判，故該測謊結果應不具證據能力等語。惟查，
    該測試過程既經具備專業測謊知識技能之鑑定人吳家隆，於
    受測人即被告填寫身心狀況調查表後，經其專業之評估，認
    仍宜進行測謊，所得之測謊結果自不應排除其證據能力。又
    法務部調查局測謊標準作業程序流程第陸點規定測謊結果應
    交由二位以上之專家依據圖譜作業公正客觀的評鑑分析及複
    判等程序；經原審法院函詢法務部調查局結果，該局覆以：
    「本局調科參字第０九三００四四０三二０號測謊報告書由
    案件施測人吳家隆完成初判後製作，並經由本局第六處簡任
    技正廖榮祥覆核。廖榮祥技正曾任本局第六處第三科科長，
    擔任測謊案件覆核工作逾八年，實際覆核測謊案件逾七千人
    次，對於測謊學理嫻熟，具備測謊案件覆核之專業能力」等
    語。足見，系爭測謊報告確經二位專業測謊人員評鑑分析及
    複判，與前述作業程序所規定之流程，尚屬無違。綜上，辯
    護人上開所辯，容有未洽，本院認系爭測謊報告依法應具有
    證據能力。
貳、實體方面：
一、訊據被告固不否認其確向臺中市政府申請以財石公司之砂石
    場作為和多利公司所經營土資場之土石方場外轉運容納地點
    ，並經臺中市政府准予核備，其後相關土石方轉運之文件均
    由其指示不知情之員工林玉美尋找不知情之刻印店代刻財石
    公司之「財石砂石 (有)公司車輛管制章」及「財石砂石 (
    有)公司」之印章，並指示不知情之林玉美及不詳姓名員工
    等人將該不實之事項登載於每月應製作申報之「剩餘土石方
    月總量表」、「場外轉運管制表」、「場外直接轉運處理總
    表」、「場外轉運砂石場總量管制表」等業務文書，據以向
    臺中市政府陳報之事實，惟矢口否認：(一)偽刻財石公司之
    「財石砂石 (有)公司車輛管制章」、「財石砂石 (有)公司
    」之印章，未經授權將之蓋用於「營建棄填土處理紀錄管制
    聯單」及「多利土石方資源堆置場運送憑證（四聯單)」，(
    二)挖取之營建工程剩餘土石方全部未曾轉運至財石公司，(
    三)於上揭財石公司財石（九二）字第０００四號函文內容
    登載不實等節；辯稱其係徵得財石公司實際負責人廖俊昇之
    同意後，始先後刻印進而蓋用於上開聯單及憑證內，至轉運
    至財石公司之營建工程剩餘土石中之砂石部分數量，僅係不
    及向臺中市政府陳報之數量，並非全數未轉運，及其雖以財
    石公司發送如附件一、二之函文，然該二函文內容並無不實
    之處，並否認有致送賄賂給江文峰云云。經查：
（一）證人廖俊昇於偵查中（經公訴人、被告同意採為證據）及
      本院審理中均一致證稱，其係財石公司之實際負責人，本
      件係甲○○與其協商，由其同意和多利公司以財石公司名
      義向臺中市政府申報同意收取建築營造過程中所挖取之營
      建工程剩餘土石方，惟其並未同意被告代刻財石公司之「
      財石砂石 (有)公司車輛管制章」及「財石砂石 (有)公司
      」等印章，且亦未同意被告甲○○以上開偽刻之印章蓋用
      於「營建棄填土處理紀錄管制聯單」及「和多利土石方資
      源堆置場運送憑證（四聯單）」上，向臺中市政府陳報等
      語（參九十四年度偵字第五二二五號卷第一四二至一四八
      頁、第一五三、一五四頁及本院九十五年二月十三日審判
      筆錄）。
（二）證人即和多利公司會計林玉美於偵查中證稱（經公訴人、
      被告同意採為證據），上開財石公司之二枚印章係被告甲
      ○○叫伊刻的，伊不清楚財石公司有無授權，伊幫忙整理
      單據時有蓋過該等印章的，因為司機常把單據弄丟，才會
      統一處理，四聯單是要撕開，但司機沒有做好，我們才會
      這樣處理，是甲○○叫伊這麼做的等語（參九十四年度偵
      字第五二二五號卷第一五五頁）。另證人即和多利公司職
      員高迺漪於偵查中證稱（經公訴人、被告同意採為證據）
      ，甲○○告知財石公司有授權給公司刻該二枚印章，刻章
      之目的即係蓋用在四聯單及管制聯單，現該二枚印章不知
      置放何處，伊進公司甲○○就叫伊這麼處理業務，正確如
      何處理，伊也不知道等語（參同上偵卷第一五八、一五九
      頁）。足見被告確有指示不知情之林玉美刻印及請員工將
      之蓋用於「營建棄填土處理紀錄管制聯單」及「和多利土
      石方資源堆置場運送憑證（四聯單）」上；又依該二證人
      所述，其等並未見聞財石公司同意刻印及蓋用印文之事實
      ，是被告所謂事前曾獲廖俊昇同意乙節，即無從由上開二
      證人證述內容獲得證實。
（三）證人陳華、宋秋佳雖於本院審理時證稱，其二人曾陪同
      被告甲○○一同至財石公司與廖俊昇商談本案之土石方，
      且廖俊昇同意文書作業由和多利公司代為處理等語；惟查
      ，關於前述轉運砂石之商談時間為何，與何人共同前往，
      雙方商談時有何人在場等節，證人二人所述並不一致（參
      本院九十五年一月十六日審判筆錄），且與廖俊昇所述明
      顯不同（參原審九十五年二月十三日審判筆錄）；再關於
      文書作業由和多利公司代為處理範圍為何，證人陳華、
      宋秋佳二人所述亦不盡相符（參同上筆錄）。此外，觀諸
      本件相關營建工程剩餘土石作業流程，自財石公司同意擔
      任和多利公司挖取營建工程剩餘土石轉運容納地，至實際
      挖取土石方並轉運，其間計有和多利公司向臺中市政府陳
      報財石公司同意擔任土石方轉運砂石場之文件，及實際砂
      石作業時之各項管制聯單、報表等多種文書作業，上開二
      證人所述廖俊昇所同意由被告張紹義代為處理之文書，究
      屬何種文書作業，亦有不明；是證人陳華、宋秋佳二人
      所言，自不足為有利被告認定之證據。
（四）就被告自取得其砂石轉運同意後，是否實際運送砂石至財
      石公司，其數量如何等情；證人廖俊昇於偵查中證述時稱
      ：有與和多利公司合作，接受和多利公司的土石方，但「
      進場的數量沒有他申報的那麼多，差距有一半以上」（參
      九十四年度偵字第五二二五號卷第一四三頁），但經承辦
      檢察官追問後復稱，砂石進場，要經過砂石場蓋章認證，
      砂石沒有進場，即不可能取得財石公司之認證，和多利公
      司應知他們實際上沒有進財石公司之砂石場（參同上卷第
      一四四頁），被告到公司來拜託後，「我後來有要求甲○
      ○至少要進一點料到我們砂石場來，不能完全沒有，後來
      甲○○有進幾千立方米到我砂石場」（參同上卷第一四六
      頁）。財石公司九十二年四月十四日財石（九二）字第０
      ００四號函這個公文是我們發的。是甲○○拜託我發這個
      函。因為如果我不肯出公函，表示有收受工程的土石方的
      話，和多利公司的土石方問題沒辦法解決，土石方如果沒
      有解決，工務局可能不會發出使用執照，我想那是很嚴重
      問題。這份公文的內容與事實不符（參同上卷第一四五頁
      ）。０００三號函是因甲○○他們公司失察，與本公司無
      關，他就拿回去改，本件內容應無不實在。但是０００四
      號函內容是有一點問題，當時並沒有收到土石，甲○○先
      叫我蓋這二件公文給市政府，我有要求至少送一些土方到
      我的砂石場來，他也有答應，然後就有一部份土石進來了
      （參同上卷第一五三頁）。由證人廖俊昇以上證述之內容
      可知，(一)財石公司九十二年四月十四日財石（九二）字
      第０００四號函所登載之內容係被告甲○○製作完成後要
      求廖俊昇蓋用財石公司之大、小章後發出。(二)被告係於
      財石公司發出上開函文之後，始應廖俊昇之要求，運送部
      分砂石至財石公司，財石公司並未於九十一年十一月至九
      十二年二月間收受本案系爭四件工程之營建工程剩餘土石
      轉運；是財石公司系爭０００四號文書製作之時，和多利
      公司並無任何系爭四件工程之營建工程剩餘土石轉運至財
      石公司，嗣後亦無所謂恢復收受已申請報准之七件工程之
      事實，則財石公司針對臺中市政府函詢所為答覆之該００
      ０四號函文所載內容，明顯與事實不符；(三)至證人廖俊
      昇所稱和多利公司嗣後運送至財石公司之砂石乙節，明顯
      與本案之系爭四件工程無涉，且係於函覆臺中市政府後，
      始運送至財石公司，自亦無解於該０００四號函文不實之
      事實。又上開文書係案外人廖俊昇基於臺中市政府對其所
      營業務之查詢而予函覆（參該函文主旨欄所示），廖俊昇
      為財石公司之負責人，業據其於原審審理時證述無訛（參
      原審九十五年二月十三日審判筆錄），從而上開函文，自
      屬於其業務上所製作之文書無誤。
（五）依臺中市政府九十五年一月十八日函附本件案發時有效適
      用之臺灣省營建工程剩餘土石方處理及資源堆置場設置管
      理要點第二十九條第一項規定，土石方資源堆置場收受營
      建工程剩餘土石方，應由場地管理單位簽發處理憑證；並
      應於每月五日前統計土石方處理種類與數量，陳報當地縣
      （市）政府、鄉（鎮、市）公所備查。從而，本件被告甲
      ○○於案發之際，既係擔任和多利公司之實際負責人，且
      該公司因承攬各該工程挖掘所得營建工程剩餘土石之處理
      事務，而依上開規定於系爭「營建棄填土處理紀錄管制聯
      單」、「和多利土石方資源堆置場運送憑證（四聯單)」
      、「剩餘土石方月總量表」、「場外轉運管制表」、「場
      外直接轉運處理總表」、「場外轉運砂石場總量管制表」
      等文書內加以登載，並據以向臺中市政府申報及留供備查
      ，上開各文書對被告而言，俱屬其業務上製作之文書無訛
      。
（六）據上，被告確係未受財石公司實際負責人廖俊昇同意而偽
      刻財石公司上述二枚印章，且於系爭四工程開挖期間亦未
      曾轉運營建工程剩餘土石至財石公司，竟登載不實之轉運
      數據於業務上製作之文書，嗣並與廖俊昇共同製作不實之
      文書函覆臺中市政府相關之查詢無訛；被告上開所辯，顯
      係避重就輕之詞，不足採信。此外，復有財石公司九十二
      年二月二十五日財石九二字第０００二號函影本、財石公
      司九十二年三月三十一日財石九二字第０００三號函影本
      、財石公司九十二年四月十四日財石九二字第０００四號
      函影本（以上參九十四年度偵字第五二二五號卷第五七至
      五八頁）。和多利有限公司編號六一七號之「營建工程土
      石方資源收受處理完成證明書」、如附表所示之蓋有「財
      石砂石（有）公司車輛管制章」之「營建棄填土處理紀錄
      管制聯單」、蓋有「財石砂石（有）公司」印文之「和多
      利土石方資源堆置場運送憑證（四聯單）」運送憑證乙冊
      （參扣押物編號伍之一一六號，外放於扣押證物箱內），
      九十一年十一月份至九十二年二月份「剩餘土石方月總量
      表」、「場外轉運管制表」、「場外直接轉運處理總表」
      （參同上偵卷第七八至一三八頁），臺灣臺中地方法院檢
      察署九十四年度偵字第一八二七０號不起訴處分書乙份附
      卷可憑。
（七）綜上所述，本件關於被告於上開業務文書內登載不實數量
      ，並據以向臺中市政府陳報，及與廖俊昇共同製作業務不
      實文書向臺中市政府函覆等事實，均已事證明確，此部分
      其犯行洵堪認定。
二、被告有前揭偽造文書事證已明確，而江文峰於和多利公司陳
    報不實之文件上核章簽報准予備查，而未退回和多利公司陳
    報之各項報表、文件，亦未依據「營建剩餘土石方處理方案
    」簽報長官核示撤銷和多利公司土資場之營運許可等情，被
    告自始均不否認此事實，又查江文峰先前於台中市調查站接
    受調查時雖否認有收受賄賂，而且曾寫一書面表示其沒有貪
    污，但嗣後由於檢察官指揮調查員就台中市轉運砂石案件之
    弊端持續積極深入調查，並進行各項約詢、蒐證工作之後，
    江文峰竟於93年7月1日在台中縣新社鄉崑山村3鄰食水嵙3之
    1號倉庫內，留下「爸！對不起，前後我真的收了他50萬現
    金」之最後遺書，而後上吊自殺死亡，經檢察官據報後前往
    現場相驗屬實，且扣得上揭內容之江文峰死前最後一封遺書
    ，此有93相字第936號卷影本（內涵相驗江文峰之相驗屍體
    證明書、驗斷書、最後遺書等文件之影本）在卷可稽。揆諸
    正常之經驗法則與論理法則，死者江文峰顯然是因其有為違
    反職務收受賄賂之重罪，恐遭司法調查判處重刑，因此走上
    絕路，另有被告前揭測謊報告可資佐證，被告確有致送五十
    萬元匯款給江文峰之事實亦堪認定。
三、被告行為後刑法連續犯及牽連犯之規定，於95年7月1日新修
    正施行之刑法已予刪除，比較新舊法規定，以舊法有利於被
    告，因此仍應適用舊法第55條後段、第56條牽連犯、連續犯
    之規定論科，先予敘明。核被告甲○○在各項報表之業務文
    書上為不實登載並進而行使之行為，係犯刑法第216條、第
    215條之行使業務登載不實文書罪，其偽造印章、印文為登
    載業務文書之階段行為，又所為業務登載不實之低度行為應
    為行使之高度行為吸收，均不另論罪。被告利用不知情之林
    玉美使不詳姓名之刻印人員偽刻財石公司印章，並利用不知
    情之林玉美及不詳姓名員工將之蓋用於「營建棄填土處理紀
    錄管制聯單」、「和多利土石方資源堆置場運送憑證（四聯
    單）」等文件之行為，為間接正犯。再本案之「營建棄填土
    處理紀錄管制聯單」、「和多利土石方資源堆置場運送憑證
    （四聯單）」等文件，係屬和多利公司製作留置公司內部供
    臺中市政府查核時所用，雖蓋有財石公司上揭各印文，然其
    性質上應屬和多利公司業務上登載之文書，公訴意旨就被告
    此部分犯行，認應依行使偽造私文書罪處斷，容有誤會，惟
    起訴事實相同，爰依法變更起訴法條，併予敘明。又被告甲
    ○○與廖俊昇共同製作如附件二所示內容不實之函文加以行
    使之行為，係犯刑法第216條、第二百十五條之行使業務文
    書登載不實罪，其業務文書登載不實之低度行為應為行使之
    高度行為吸收，不另論罪；其利用不知情不詳姓名人士繕打
    該函文之行為，為間接正犯；又被告此部分之犯行與廖俊昇
    有犯意聯絡與行為分擔，均為共同正犯。被告先後多次行使
    業務登載不實文書犯行，時間緊接，犯意概括，所犯構成要
    件相同，為連續犯，依修正前刑法第56條規定，以一罪論並
    加重其刑。令被告致送五十萬元給江文峰部分，係犯貪污治
    罪條例第11條第1項之對於違背職務之行為交付賄賂罪，被
    告所犯行使業務登載不實文書罪與行賄罪間，有方法結果之
    牽連犯關係，應從一重以行賄一罪論科。原審對被告論罪科
    刑，固非無見，惟原審未加詳查，認被告未有行賄部分犯行
    ，即有不當，檢察官據此指摘原審判決未當，其上訴為有理
    由，應由本院將原審判決撤銷改判，爰審酌被告因臺中市轄
    區內砂石場不足供其轉運營建工程剩餘土石，而砂石車司機
    亦不能妥善保管各項載運砂石單據，致其失慮以偽造之方式
    將不實之轉運資料登載於業務文書，並據以向臺中市政府申
    報而行使，及行賄公務員之犯罪動機、目的、犯罪手段、所
    生損害，及其犯罪後坦承部分犯行等一切情狀，量處如主文
    第二項所示之刑，並依貪污治罪條例17條宣告褫奪公權二年
    。扣案如附表所示偽造之印文，不問屬於犯人與否，應依刑
    法第二百十九條規定宣告沒收。至未扣案之印章二枚，據證
    人林玉美於偵查中陳報之信函所載，已無法尋得（參九十四
    年度偵字第五二二五號卷第一百七十頁），為免將來執行困
    難，爰不予宣告沒收；另未扣案其餘偽造之「營建棄填土處
    理紀錄管制聯單」、「和多利土石方資源堆置場運送憑證（
    四聯單）」，因已逾保存期限，且和多利公司已結束營業，
    而全部銷燬乙節，亦據被告供明在卷（參本院九十五年二月
    二十七日審判筆錄），是附著於未扣案其餘偽造之「營建棄
    填土處理紀錄管制聯單」、「和多利土石方資源堆置場運送
    憑證（四聯單）」上之其餘印文，爰不予宣告沒收，附此敘
    明。
四、據上論斷，應依刑事訴訟法第369條第1向前段、第364條、
    第229條第1項前段、貪污治罪條例第11條第1項、第17條、
    修正後刑法第2條第1項前段、第11條、第216條、第215條、
    第219條、第37條第2項、修正前刑法第55條，判決如主文。
本案經檢察官乙○○到庭執行職務。
中    華    民    國    95    年    7    月    11     日
            刑事第六庭  審判長法  官  李  文  雄
                              法  官  邱  顯  祥
                              法  官  劉  連  星
上列正本證明與原本無異。
如不服本判決應於收受送達後十日內向本院提出上訴書狀，其未
敘述上訴之理由者並得於提起上訴後十日內向本院補提理由書（
均須按他造當事人之人數附繕本）。
                              書記官  陳  秀  真
中    華    民    國    95    年    7  月    12       日
附錄法條：
貪污治罪條例第11條第1項：
對於第二條人員，關於違背職務之行為，刑求期約或交付賄賂，
或其他不正利益者，處一年以上七年以下有期徒刑，得併科新台
幣三百萬元以下罰金。
                                                      Ａ


司法院資訊處製作；財團法人民間司法改革基金會備份。
